最高法院刑事判決　　　　　　九十六年度台上字第三一二五號
上　訴　人　台灣高等法院檢察署檢察官
被　　　告　甲○○
　　　　　　乙○○
　　　　　　丙○○
上列上訴人因被告等偽造文書等罪案件，不服台灣高等法院中華
民國九十六年一月二十五日第二審判決（九十二年度上重訴字第
七八號，起訴案號：台灣台北地方法院檢察署八十九年度偵字第
一八八五五號、九十一年度偵字第五三七六號），本院判決如下
：
    主  文
原判決關於甲○○、乙○○、丙○○行使業務登載不實文書罪，
及乙○○被訴偽造私文書 (即偽造華聯製皮工業股份有限公司「
股份轉讓書」)罪嫌部分撤銷，發回台灣高等法院。
其他上訴駁回。
    理  由
壹、撤銷發回（即被告三人行使業務登載不實文書罪，及乙○○
被訴偽造華聯製皮工業股份有限公司「股份轉讓書」罪嫌）部分
：
本件原判決，(一)認定：被告乙○○為華聯製皮工業股份有限公司
（下稱華聯公司）之負責人，基於概括之犯意，明知華聯公司於
民國八十八年五月十五日並未召開股東臨時會或董事會，亦無決
議改選董事、監察人，或推舉乙○○為董事長；同年十二月二十
八日亦未召開股東臨時會，或決議解散華聯公司，或推選乙○○
為清算人。竟先於八十八年五月間與被告丙○○，共同製作華聯
公司八十八年五月十五日之股東臨時會議事錄及董事會議事錄；
復於八十八年十二月間，與被告甲○○共同製作該公司八十八年
十二月二十八日之股東臨時會議事錄，分別將上開不實之事項登
載於其業務上作成之股東臨時會議事錄及董事會議事錄，並與丙
○○共同於同年月十七日持向台北市政府建設局申請辦理變更登
記；與甲○○共同於八十八年十二月三十日持向台北市政府建設
局申請辦理解散登記，均足生損害於華聯公司與該公司股東及台
北市政府關於公司登記管理之正確性等情。因而撤銷第一審關於
被告等三人使公務員登載不實罪部分之判決，改判論處乙○○分
別與丙○○、甲○○共同行使業務登載不實文書，足生損害於公
眾及他人罪刑（並以公訴意旨認被告等三人此部分行為，尚牽連
涉犯刑法第二百十六條、第二百十條、第二百十四條之行使偽造
私文書及使公務員登載不實罪嫌部分，經審理結果尚屬不能證明
，而不另為無罪之諭知）。(二)另以公訴意旨略稱：被告乙○○於
八十二年間利用其擔任華聯公司董事長，負責公司股權登記及經
營之機會，竟意圖為自己不法之所有，於不詳地點偽造不實之股
份轉讓書，將告訴人林慶文所有之該公司三千五百股侵占入己（
起訴書誤載三百五十萬股），因認被告乙○○此部分係涉犯刑法
第三百三十六條第二項之業務侵占罪嫌、第二百十條之偽造私文
書罪嫌等情。惟經審理結果，認不能證明被告乙○○犯罪，乃維
持第一審就被告乙○○此部分被訴業務侵占、偽造股份轉讓私文
書罪嫌部分諭知無罪之判決，駁回檢察官就該部分之第二審上訴
。固非無見。
惟查：(一)原判決以被告乙○○分別與丙○○、甲○○共同將不實
之事項，登載於業務上製作之華聯公司股東臨時會及董事會議事
錄，並先後持向台北市政府建設局辦理該公司之變更登記及解散
登記行為，僅構成刑法第二百十六條、第二百十五條之行使業務
上登載不實文書罪名（見原判決第六頁，理由第壹欄第三段）。
但據告訴人指稱，被告等係盜蓋董事林基隆、梁明煌及監察人施
江芳之印章，偽造「華聯公司變更登記申請書」申請辦理變更登
記；另又盜蓋董事林基隆、梁明煌、監察人施江芳及股東蔡禮任
、羅偉民之印章，偽造「華聯公司解散申請書」申請解散登記等
語。而卷查華聯公司八十八年五月十五日之變更登記申請書內蓋
有董事梁明煌之印文（見他字第二六六一號卷第七頁），且證人
梁明煌於第一審證述：「（請庭上提示華聯公司有關八十八年五
月十五日股東臨時會紀錄，這份會議紀錄上有記錄乙○○、林基
隆、梁明煌為董事，這次會議你是否有參加？）沒有。」（見第
一審卷(二)第一０三頁）、「（你有沒有參加過台灣華聯的股東會
？）第一年有，之後就沒有了。」、「（你從何時至大陸工作？
）一九九四年四月份。」（見前揭卷(二)第一二五頁）；於原審證
稱：「（提示台灣華聯公司之名冊，是否為監察人？）我不知道
何時我為監察人。是後來九十年七月三日傳真資料給我，我才知
道我由董事變成監察人。（上面有你印章？）印章就放在公司處
，是由公司刻的，連同薪水都是直接匯到我戶頭，印章現在應該
還是在公司。（每次公司用印章，你知道？）不知道。別人如何
我不清楚。」（見原審卷(三)第一二四頁、第一二五頁）。茍其前
揭證言確屬無訛，則被告乙○○與丙○○似併有偽造「華聯公司
變更登記申請書」，持以辦理變更登記之行為，而為起訴效力所
及；此部分證詞如何不足採為不利於上開被告之事證，原判決於
理由內未置一詞，自有理由不備之可議。又依外放證物－台北市
政府建設局第一科「華聯公司案卷」影卷資料顯示，華聯公司於
八十八年十二月三十日申請解散登記時，曾提出全體股東一致同
意解散之八十八年十二月二十八日股東臨時會議紀錄，及經董事
長、董事（含梁明煌）、監察人、股東具名之解散申請書，則自
證人梁明煌上開證詞觀之，被告乙○○與甲○○是否併有偽造「
華聯公司解散申請書」，持以申辦該公司解散事宜之行為？亦非
全無疑義。乃原判決就此部分為起訴效力所及之事項，究竟應否
成立罪責？未予審究論斷，即有未洽。(二)第一審檢察官起訴事實
第三段，係指訴被告乙○○分別與丙○○、甲○○共同偽造華聯
公司之「股東臨時會議事錄」，持向主管機關申請辦理變更或解
散登記等語（見起訴書第三頁）。乃原判決認定被告三人除將不
實事項登載於華聯公司股東臨時會議事錄外，尚併有將不實事項
登載於該公司「董事會議事錄」之犯行（見原判決第二頁，事實
欄第一段），然就未經檢察官起訴之「被告三人將不實事項登載
於董事會議事錄」部分犯行，究竟如何得併予審判，並未於判決
理由內論敘說明，洵有理由不備及未受請求之事項予以判決之違
誤。(三)審理事實之法院，於當事人主導之證據調查完畢後，如為
發現真實之必要，對於案內為認定事實、適用法律之基礎、或於
公平正義之維護或對被告之利益有重大關係之證據，仍應詳為調
查，然後基於調查所得之心證以為判斷之基礎；苟與認定事實、
適用法律有重要關係，或於公平正義之維護或對被告之利益有重
大關係之事項，在客觀上認為應行調查之證據，又非不易調查或
不能調查，而未依法加以調查，率予判決者，即有刑事訴訟法第
三百七十九條第十款規定應於審判期日調查之證據未予調查之違
法。原判決就被告乙○○被訴偽造不實股份轉讓書，而將告訴人
林慶文所有華聯公司三千五百股侵占入己之罪嫌部分，係以經遍
查全卷，並無告訴人轉讓華聯公司之股份轉讓書，是公訴意旨認
被告乙○○偽造不實之華聯公司股份轉讓書，顯有誤認。況告訴
人於八十八年八月七日曾發函予萬通銀行，表示因解職自即日起
終止擔任該公司連帶保證人之責任乙節，足徵告訴人應有同意將
華聯公司股份移轉予被告乙○○，而認不能證明被告乙○○有此
部分偽造私文書及侵占犯行各情，因而為其有利之認定（見原判
決第十二頁、第十三頁，理由第貳欄第四段第(二)點）。然依公司
法第一百九十七條第一項後段規定：「公開發行股票之公司董事
在任期中轉讓超過選任當時所持有之公司股份數額二分之一時，
其董事當然解任。」。又「董事得由股東會之決議，隨時解任；
股東會於董事任期未屆滿前，經決議改選全體董事者，如未決議
董事於任期屆滿始為解任，視為提前解任。」同法第一百九十九
條第一項、第一百九十九條之一第一項分別定有明文。本件告訴
人發函萬通銀行所指「解職」一語，其真意及原因為何？究係指
單純解任董事職務？抑或連同擔任華聯公司連帶保證人之責任，
亦一併解除？又如何據此證明告訴人於八十五年十二月及八十八
年六月前後兩次同意轉讓股份？凡此，攸關被告乙○○有無此部
分偽造私文書及侵占犯行之判斷，自有調查之必要性。原審未遑
深入詳查慎斷，遽以告訴人於八十八年八月間以解職為由，發函
通知萬通銀行終止連帶保證人責任乙情，逕認告訴人應有同意將
華聯公司股份移轉予被告乙○○云云，尚有調查職責未盡之違誤
，已有未合。再告訴人指陳被告乙○○係以偽造華聯公司股份轉
讓書之方式，侵占其所有華聯公司股份等情。觀諸原審卷附告訴
人林慶文所有二千五百股普通股股票，其背面「股票轉讓登記表
」之「出讓人蓋章」欄及「受讓人蓋章」欄內，確分別蓋有告訴
人「林慶文」名義及被告乙○○名義之印文 (見原審卷(七)第一０
二頁），核其文義似係表彰告訴人將該二千五百股股票讓與被告
乙○○之旨。則告訴人所指之「股份轉讓書」，是否即為前揭股
票背面之「股票轉讓登記表」之記載？上開「股票轉讓登記表」
之「出讓人蓋章」欄內所蓋告訴人「林慶文」名義之印文，究否
真正？如屬真正，是否告訴人親自或授權他人所蓋？關乎被告乙
○○有無偽造該部分股票轉讓之私文書並持以行使犯行之認定。
乃原審未予究明釐清，遽以「經遍查全卷，並無告訴人轉讓華聯
公司之股份轉讓書，公訴意旨認被告乙○○偽造不實之華聯公司
股份轉讓書，顯有誤認」云云，而為該被告有利之判斷，殊不足
以昭折服。以上，或為檢察官上訴意旨所指摘，或為本院得依職
權調查之事項，應認原判決關於甲○○、乙○○、丙○○行使業
務登載不實文書罪，及乙○○被訴偽造私文書 (即偽造華聯公司
「股份轉讓書」）罪嫌部分，有撤銷發回更審之原因。至乙○○
被訴侵占告訴人華聯公司股票三千五百股部分，公訴人認與其被
訴偽造華聯公司「股份轉讓書」部分，有修正前牽連犯之裁判上
一罪關係，基於審判不可分原則，爰一併發回，附予說明。
貳、上訴駁回 (即乙○○、丙○○被訴業務侵占告訴人所有JOYC
E SERVICE LIMITED 股份 )部分：
按刑事訴訟法第三百七十六條所列各罪之案件，經第二審判決者
，不得上訴於第三審法院，刑事訴訟法第三百七十六條定有明文
。本件上訴人因被告乙○○、丙○○業務侵占案件，不服原審判
決提起上訴，惟檢察官就被告乙○○、丙○○被訴業務侵占告訴
人所有之JOYCE SERVICE LIMITED 股份部分，係以渠等涉犯刑法
第三百三十六條第二項之業務侵占罪嫌提起公訴，原審經審理結
果，以公訴意旨認被告乙○○、丙○○涉犯此部分業務侵占罪之
行為地或結果地，係在香港或外國，無從依我國刑法處罰，而諭
知無罪之判決。經核此部分係屬刑事訴訟法第三百七十六條第三
款之案件。既經第二審判決，自不得上訴於第三審法院，檢察官
併就此部分提起上訴，顯為法所不許，應予駁回。
據上論結，應依刑事訴訟法第三百九十七條、第四百零一條、第
三百九十五條前段，判決如主文。
中　　華　　民　　國　九十六　年　　六　　月　 十四　 日
                      最高法院刑事第十二庭
                          審判長法官  池　啟　明
                                法官  王　居　財
                                法官  郭　毓　洲
                                法官  韓　金　秀
                                法官  黃　梅　月
      本件正本證明與原本無異
                                      書  記  官
中　　華　　民　　國　九十六　年　　六　　月　 二十 　日
                                                      V
